【裁判字號】    95,訴,153
【裁判日期】    950908
【裁判案由】    確認買賣關係不存在
【裁判全文】
臺灣雲林地方法院民事判決               95年度訴字第153號
原      告  台新國際商業銀行股份有限公司
法定代理人  戊○○
訴訟代理人  丁○○
            甲○○
被      告  乙○○
            丙○○
訴訟代理人  劉炯意律師
上列當事人間請求返還房屋事件，本院於民國95年8 月25日言詞
辯論終結，判決如下：
    主  文
原告之訴駁回。
訴訟費用由原告負擔。
    事實及理由
一、原告主張：被告乙○○於民國94年4 月14日，以其所有車號
    1857-LT5之自小客車為擔保，向原告借款新台幣（下同）75
    萬元，惟被告乙○○自借款後即未依約繳付本息，迄今尚積
    欠原告本金75萬元及自94年4 月14日起之利息、違約金，雖
    經原告多次催討，被告乙○○均置之不理。嗣經原告調閱被
    告乙○○之財產資料，發現被告乙○○於94年4 月22日將其
    所有坐落雲林縣斗六市○○段1230地號土地、權利範圍1萬
    分之388 ，及其上建號814 號建物、建物門牌雲林縣斗六市
    ○○街80號7 樓、所有權全部（下稱系爭房地），與被告丙
    ○○為通謀虛偽之買賣契約，並於同年5 月2 日以買賣為原
    因，將系爭房地辦理所有權移轉登記予被告丙○○所有，借
    此逃避原告債權之追索。查被告二人為堂兄妹，且系爭房地
    為被告乙○○名下僅有之財產，依一般交易習慣，買賣時應
    會塗銷買賣標的上原貸款之抵押，惟本件被告二人買賣系爭
    房地後，並未塗銷系爭房地上之抵押權，顯然有悖於一般市
    場交易習慣；且被告乙○○於向原告貸款後，未曾繳納一期
    分期款項，即將系爭房地移轉予被告丙○○，顯見其二人係
    為逃避原告債權之追討而為通謀虛偽之買賣契約，依民法第
    87 條 第1 項規定，其買賣契約無效。原告依民法第113 條
    、第242 條、第243 條規定，自得代位債務人即被告乙○○
    請求塗銷系爭房地之移轉登記等語，為此，提起本件訴訟，
    請求確認系爭房地之買賣關係不存在，並請求被告丙○○塗
    銷系爭房地以買賣為原因所為之所有權移轉登記等語。
    並聲明：(一)確認被告乙○○與被告丙○○間就坐落雲林縣斗
    六市○○段1230地號土地、權利範圍1 萬分之388 及其上建
    號814 號建物、建物門牌雲林縣斗六市○○街80號7 樓、所
    有權全部之買賣關係不存在。(二)被告丙○○就前項不動產於
    94年5 月22日以買賣為原因向斗六地政事務所辦理之所有權
    移轉登記行為應予塗銷。(三)訴訟費用由被告連帶負擔。
二、被告則以：原告一再主張被告二人間之買賣關係及所有權移
    轉登記行為係出於通謀意思表示，惟原告就被告二人間之買
    賣行為係屬通謀虛偽意思表示一節，並未舉證證明，是原告
    空言主張被告二人間之買賣關係為虛偽，顯無理由，是原告
    請求被告丙○○塗銷系爭房地之所有權移轉登記，自屬無據
    等語，資為抗辯。
    並聲明：原告之訴駁回，訴訟費用由原告負擔。
三、兩造不爭執之事實：
  (一)被告乙○○依臺灣高雄地方法院94年度票字第12249 號裁定
    應給付原告75萬元及自94年4 月14日起至清償日止，按年息
    百分之七計算之利息。
  (二)被告乙○○於94年4 月22日將系爭房地以買賣為原因辦理所
    有權移轉登記與被告丙○○，並於94年5 月2 日辦妥所有權
    移轉登記。
四、得心證之理由：
    本件之爭點在於原告主張被告二人就系爭房地所為之買賣契
    約係通謀虛偽意思表示，請求確認上開買賣關係不存在，並
    塗銷系爭房地之所有權移轉登記，有無理由？經查：
  (一)按民事訴訟法第247 條第1 項所謂即受確認判決之法律上利
    益，係指因法律關係之存否不明確，致原告在私法上之地位
    有受侵害之危險，而此項危險得以對於被告之確認判決除去
    者而言，故確認法律關係成立或不成立之訴，茍具備前開要
    件，即得謂有即受確認判決之法律上利益（最高法院42年度
    台上字第1031號判例參照）。本件原告主張被告二人間就系
    爭房地之買賣為通謀虛偽意思表示，應屬無效，為被告所否
    認，則系爭房地是否因買賣契約無效，仍屬被告乙○○所有
    ，即處於存否不明之狀態，而原告對於被告乙○○之債權得
    否受償，其法律上之地位即有不安之狀態存在，其訴請確認
    被告二人間就系爭房地之買賣關係不存在，如經判決確認，
    其不安之狀態即可除去，有即受確認判決之法律上利益，是
    原告自得提起本件訴訟，合先敘明。
  (二)按表意人與相對人通謀而為虛偽意思表示者。其意思表示無
    效，民法第87條第1 項固有明文規定。惟按當事人主張有利
    於己之事實者，就其事實有舉證之責任，民事訴訟法第277
    條前段定有明文。次按，第三人主張表意人與相對人通謀而
    為虛偽意思表示者，該第三人應負舉證之責（最高法院48年
    度台上字第29號判例意旨參照）。再按，民事訴訟如係由原
    告主張權利者，應先由原告負舉證之責，若原告先不能舉證
    ，以證實自己主張之事實為真實，則被告就其抗辯事實即令
    不能舉證，或其所舉證據尚有疵累，亦應駁回原告之請求（
    最高法院著有17年上字第917 號判例可資參照）。本件原告
    主張被告二人就系爭房地之買賣為通謀虛偽意思表示，既為
    被告丙○○所否認，揆之前開說明，自應由原告就被告二人
    係通謀而為虛偽之買賣意思表示之事實，負舉證責任。
  (三)原告主張被告乙○○與丙○○為堂兄妹，被告乙○○將系爭
    房地出售予被告丙○○後，並未塗銷系爭房地上之抵押權，
    顯見被告二人就系爭房地之買賣為通謀虛偽意思表示等語，
    為被告丙○○所否認，經查，被告二人是否為堂兄妹，並未
    據原告舉證證明，況被告二人縱為堂兄妹，亦不能僅因契約
    當事人間有特殊親誼關係，即謂該買賣係通謀虛偽而無效，
    原告此部分之主張，尚嫌率斷。另不動產之買賣，是否均於
    買賣後將不動產上原設定之抵押權塗銷，應繫於兩造就買賣
    契約條件之約定而定，被告丙○○以負擔系爭房地之抵押貸
    款為條件，向被告乙○○購買系爭房地，尚難認即與一般交
    易常情有違，原告以被告二人買賣系爭房地後，未塗銷系爭
    房地上之抵押權，遽認被告二人間之買賣為通謀虛偽意思表
    示，難認有據。此外，原告復未能提出其他足資證明被告二
    人間之買賣確屬通謀虛偽意思表示之證據，是原告主張被告
    二人間就系爭房地之買賣為通謀虛偽意思表示，自難認有據
    。
  (四)綜上，原告既未能舉證證明被告二人就系爭房地之買賣為通
    謀虛偽意思表示，則原告依民法第87條第1 項、第113 條、
    第242 條規定，主張被告二人間就系爭房地之買賣為無效，
    請求確認被告二人間之買賣關係不存在，並代位請求塗銷系
    爭房地之所有權移轉登記，為無理由，應予駁回。
五、訴訟費用負擔之依據：民事訴訟法第78條。
中    華    民    國    95    年    9     月    8     日
                  民事第二庭    法  官  冷明珍
以上正本係照原本作成
如對本判決上訴，須於判決送達後20日內向本院提出上訴狀
中    華    民    國    95    年    9     月    8     日
                                書記官  朱克文


司法院資訊處製作；財團法人民間司法改革基金會備份。
